【裁判字號】    97,訴,1941
【裁判日期】    980224
【裁判案由】    侵權行為損害賠償
【裁判全文】
臺灣板橋地方法院民事判決              97年度訴字第1941號
原      告  乙○○
訴訟代理人  吳保任律師
被      告  嘉慶環保設備有限公司
法定代理人  甲○○
訴訟代理人  林明正律師
複代  理人  周志吉律師
上列當事人間請求侵權行為損害賠償事件，經本院於民國98年2
月10日言詞辯論終結，判決如下：
    主      文
被告應給付原告新臺幣肆拾伍萬元，及自民國九十七年十一月十
一日起至清償日止，按週年利率百分之五計算之利息。
原告其餘之訴駁回。
訴訟費用由被告負擔百分之八十五，餘由原告負擔。
本判決第一項得假執行。但被告如以新臺幣肆拾伍萬元為原告預
供擔保，得免為假執行。
原告其餘假執行之聲請駁回。
    事實及理由
一、原告主張：緣原告之子黃銘義自民國95年11月2 日起任職被
    告公司，每月薪資新臺幣（下同）21,000元，前於他處工作
    時，即已投保勞工保險（下稱勞保）達1 年餘，即參加勞保
    年資合計已滿1 年，平均月投保薪資為21,000元。嗣於95年
    12月25日下午4 時30分，黃銘義於被告所提供之鐵皮屋宿舍
    死亡，經臺灣板橋地方法院檢察署（下稱板橋地檢署）檢察
    官會同法醫相驗之結果，認定死因為心肌梗塞。黃銘義之身
    體健壯，卻於任職被告公司後不及2 個月，即疑因工作過於
    疲累而突然死亡，而黃銘義生前並無結婚，亦無子女，而黃
    銘義之母於92年9 月29日死亡，原告以勞工保險條例（下稱
    勞保條例）第65條第2 款黃銘義之父身分，向勞工保險局（
    下稱勞保局）依勞保條例第63條第2 款之規定申請給付黃銘
    義之喪葬津貼及遺屬津貼，詎勞保局竟告知被告公司未為黃
    銘義投保勞保，故原告無法申請，並函請被告公司賠償原告
    相關損害；原告無法申請喪葬津貼及遺屬津貼給付，係因被
    告未依勞保條例為黃銘義加保勞保之行為而起，而勞保條例
    旨在保障勞工及受其扶養者之遺族之生活，促進社會安全，
    自係保護他人之法律無疑；黃銘義參加勞保年資合計已滿1
    年，故原告自得領取5 個月之喪葬津貼以及20個月之遺屬津
    貼，共計25個月之死亡給付，而黃銘義之平均月投保薪資應
    為21,000元，故原告應得領取525,000 元之死亡給付，因該
    筆525,000 元之死亡給付屬原告新財產之取得，因被告之行
    為而受妨害，該死亡給付並為依法可得預期之利益，故應為
    原告之所失利益無疑，是原告自得依民法第184 條第2 項、
    勞保條例第72條第1 項之規定，請求被告負損害賠償之責。
    並聲明：被告應給付原告525,000 元，及自起訴狀繕本送達
    被告之翌日起至清償日止，按週年利率5%計算之利息，暨以
    供擔保為條件之假執行宣告。
二、被告則以：原告之子黃銘義雖曾於95年11月2 日至被告公司
    擔任怪手駕駛，但屬按時計資之臨時工，惟因被告公司之法
    定代理人（當時為黃家訓，於97年4 月21日變更為甲○○）
    及重要幹部均因涉及貪瀆案件，於95年11月23日均遭收押禁
    見，被告公司自此根本無法繼續經營而告停頓，約略於95年
    11月30日間，由被告總經理宋壽祥開會除宣告營運停止外，
    並終止與包括黃銘義在內之所有員工之勞動契約。因此，縱
    被告於黃銘義到職後隨即依法為其參加勞保，於前述宣告被
    告營運停止並終止與所有員工之勞動契約後，亦會將黃銘義
    辦理退保，故黃銘義於95年12月25日死亡時，其與被告間應
    已無僱傭關係存在至明，縱以黃銘義於95年12月25日死亡後
    ，原告無法申領勞保死亡給付，顯與被告無涉，被告並未違
    反民法第184 條第2 項前段之規定。次以縱認原告主張其得
    請求黃銘義之死亡給付尚非無據，惟黃銘義自95年11月2 日
    起至95年12月25日止每月工資為21,000元，然就黃銘義於95
    年11月1 日前之每月工資究多少，原告並未提出說明，原告
    逕以21,000元計算勞保死亡給付，顯屬無據等情為辯。並聲
    明：（一）原告之訴及假執行之聲請均駁回。（二）如受不
    利判決，願供擔保請准免為假執行。
三、兩造不爭執之事實：
（一）黃銘義已於95年12月25日下午4 時30分死亡，有板橋地檢
      署相驗屍體證明書、黃銘義個人基本資料查詢各1 件為證
      （見本院卷第13、109 頁）。
（二）原告係黃銘義之父，黃銘義生前未婚且無子女，黃銘義之
      母黃傅清雪已於92年9 月29日死亡，有原告戶籍謄本、黃
      銘義個人基本資料查詢各1 件為證（見本院卷第15 、109
      頁），即黃銘義並無勞保條例第65條第1 項之遺屬，母黃
      傅清雪先於其死亡，是黃銘義死亡如符合勞保條例死亡給
      付之要件，原告為最先順位遺屬津貼之受領人。
（三）黃銘義自95年11月2 日起任職被告公司，與被告成立僱傭
      關係；而被告並未為黃銘義申請加保勞保。
（四）黃銘義於勞保局被保險人年資合計已滿1 年而未滿2 年，
      而黃銘義於95年12月25日死亡當月前6 個月之月投保薪資
      ，其中前3 至6 個月應按其自94年7 月至94年10月之月投
      保薪資16,500元計算（至於前2 個月之月投保薪資兩造有
      所爭執，附此敘明），此有勞保局98年2 月3 日保給命字
      第09861200050 號函（下稱勞保局98年2 月3 日函）可證
      （見本院卷第107 頁）。
四、原告主張之上開情事，業據其提出勞保局96年9 月17日保承
    行字第09660410951 號函（下稱勞保局96年9 月17日951 號
    函）、板橋地檢署相驗屍體證明書、勞保局96年9 月17日保
    承行字第09660410952 號函（下稱勞保局96年9 月17日952
    號函）、原告戶籍謄本各1 件為證；被告則以：於黃銘義死
    亡前之95年11月30日前後，被告即與其終止僱傭契約，是被
    告並無原告主張之賠償責任；縱有賠償責任，原告並未舉證
    計算死亡給付之月投保薪資為若干等情為辯。是黃銘義死亡
    時，其與被告間是否存有僱傭關係，又黃銘義之月投保薪資
    為何，厥為本件重要之爭執，合先敘明。
五、被告固先以：因被告公司之法定代理人（當時為黃家訓，於
    97年4 月21日變更為甲○○）及重要幹部均因涉及貪瀆案件
    ，於95年11月23日均遭收押禁見，被告公司自此根本無法繼
    續經營而告停頓，約略於同年11月30日間，由被告總經理宋
    壽祥開會除宣告營運停止外，並終止與包括黃銘義在內之所
    有員工之勞動契約云云為辯，惟為原告所否認。經查：
（一）本件原告因向勞保局申請死亡給付未獲准許，勞保局因而
      向被告查詢黃銘義與被告間之僱傭關係，被告先後於96年
      8 月31日、96年9 月10日發函勞保局，均表示黃銘義係自
      95年11月2 日任職被告公司，並檢附黃銘義人事資料卡及
      領資傳票為憑（見本院卷第68至71頁），經細繹被告函覆
      勞保局所附之轉帳傳票，被告尚曾於95年12月12日以「零
      用金」之會計科目給付黃銘義25,000元（見本院卷第71頁
      上方轉帳傳票），均未見被告曾於黃銘義死亡前曾與其終
      止勞動契約之舉措；尤以被告尚於96年9 月之後，補繳黃
      銘義自95年11月2 日起，以月提繳工資21,000元提繳至95
      年12月25日之勞工退休金，此亦有勞保局96年9 月17日95
      1 號函、被告96年8 月份勞工退休金計算名冊附卷可稽（
      見本院卷第65至66、90頁），而被告上開向勞保局所為陳
      報、補提黃銘義人事資料及補繳勞工退休金之期間均係發
      生在96年8 月之後，距黃銘義死亡時（95年12月25日）已
      達8 個月之久，若確曾發生與黃銘義終止勞動契約之情事
      ，則被告為何未於上開函報勞保局時不以此有利於其之情
      事據理力爭，進而提起行政爭訟，反而對勞保局之相關指
      示、處分言聽計從，是由被告對勞保局上開舉措以觀，已
      難認其辯稱已與黃銘義終止勞動契約之情事為可採。
（二）被告雖以：因被告公司之法定代理人（當時為黃家訓，於
      97年4 月21日變更為甲○○）及重要幹部均因涉及貪瀆案
      件，於95年11月23日均遭收押禁見，被告公司自此根本無
      法繼續經營而告停頓，約略於同年11月30日間，由被告總
      經理宋壽祥開會除宣告營運停止外，並終止與包括黃銘義
      在內之所有員工之勞動契約云云為辯，並提出本院刑事庭
      95年度聲羈字第983 號、96年度偵聲字第30號裁定為證（
      見本院卷第47至53頁），惟為原告所否認，且遍查公司法
      、勞動基準法（下稱勞基法）及相關勞動法規之規定，並
      無因公司負責人、幹部遭受羈押，公司即因此發生停業或
      營運停止之效果，且核上開刑事裁定，至多僅能證明被告
      公司前後任負責人黃家訓、甲○○等人曾自95年11月23日
      起羈押之事實，惟無從證明被告公司因其等遭受羈押即當
      然發生停止、停止營運之情事；另被告雖聲請訊問證人宋
      壽祥，惟其於本件僅泛稱其總經理宋壽祥曾於95年11月30
      日終止該公司全體員工之勞動契約，然經本院訊及此項終
      止勞動契約究係符合勞動基準法第11條或第12條何款項之
      規定時，被告則無從回答；尤有甚者，被告此部分之抗辯
      ，均與其前揭依勞保局之指示、處分所為之補繳黃銘義之
      月提繳工資等相關舉措完全不符，是本院認並無訊問宋壽
      祥之必要，是被告抗辯其已與黃銘義終止勞動契約等情，
      與證據及事實均相違悖，顯無可採，自無從為其有利之證
      明。
六、按違反保護他人之法律，致生損害於他人者，負賠償責任。
    民法第184 條第2 項前段定有明文。所謂違反保護他人之法
    律者，係指以保護他人為目的之法律，亦即一般防止妨害他
    人權益或禁止侵害他人權益之法律而言（最高法院95年度臺
    上字第1174號判決要旨參照）。次按凡年滿15歲以上，60歲
    以下之左列勞工，應以其雇主或所屬團體或所屬機構為投保
    單位，全部參加勞保為被保險人。投保單位不依勞保條例之
    規定辦理保險手續者，按自僱用之日起，至參加保險之日止
    應負擔之保險費金額，處以二倍罰鍰。勞工因此所受之損失
    ，並應由投保單位依本條例規定之給付標準賠償之。勞保條
    例第6 條第1 項前段、第72條第1 項亦分別規定甚明。繼按
    「以現金發給之保險給付，按被保險人發生保險事故之當月
    起前6 個月平均月投保薪資計算。」，「被保險人死亡時，
    按其平均月投保薪資，給與喪葬津貼5 個月。遺有配偶、子
    女及父母、祖父母或專受其扶養之孫子女及兄弟、姊妹者，
    並給與遺屬津貼；其支給標準，依左列規定：．．．二、參
    加保險年資合計已滿一年而未滿二年者，按被保險人平均月
    投保薪資，一次發給20個月遺屬津貼。」，勞工保險條例第
    63條第2 款分別定有明文。原告之子黃銘義自95年11月2 日
    起至95年11月25日其死亡時止，與被告成立勞動契約，已如
    前述，原告主張黃銘義參加勞保年資合計已滿1 年而未滿2
    年，又黃銘義生前未婚且未生有子女，黃銘義之母黃傅清雪
    係早於黃銘義死亡前之92年9 月29日即已死亡，原告係黃銘
    義之父，本得依勞保條例第63條第2 款之規定請求給與喪葬
    津貼及遺屬津貼，惟因被告未依勞保條例為黃銘義申請加入
    勞保，致原告申請向勞保局請求上開黃銘義之死亡給付遭到
    駁回，而勞工保險條例旨在保障勞工及受其扶養者之遺族之
    生活，促進社會安全，自係保護他人之法律無疑等語，為此
    依民法第184 條第2 項前段、勞保條例第72條第1 項之規定
    ，請求被告依勞保條例規定之給付標準賠償喪葬津貼5 個月
    及遺屬津貼20個月，有黃銘義個人基本資料查詢、原告戶籍
    謄本在卷可稽，而上述法令規定均為被告所不爭執，是原告
    之請求洵屬有據。惟兩造爭執者，在於黃銘義死亡之當月起
    前2 個月之月投保薪資究應為何（至於前3 至6 個月應按其
    自94年7 月至94年10月之月投保薪資16,500元計算，為兩造
    所不爭執，已如前所述），被告雖抗辯應按勞保局98年2 月
    3 日函示，即黃銘義與被告並無約定薪資，依斯時勞基法基
    本工資即每月15,840元作為95年11、12月之月投保薪資加以
    計算，惟為原告所否認，並以：應依被告於黃銘義死亡後向
    勞保局補辦之月提繳工資21,000元計算等語為主張。經細繹
    勞保局98年2 月3 日函（見本院卷第107 頁），固記載此部
    分應依95年11、12月之月投保薪資15,840元計算，惟該函亦
    註記此係依黃銘義與被告間「無約定薪資」為前提，然實際
    上，黃銘義與被告之約定薪資為21,000元，此可由被告於96
    年9 月之後，補繳黃銘義自95年11月2 日起，以月提繳工資
    21,000元提繳至95年12月25日之勞工退休金事實可知（見本
    院卷第65至66、90頁被告96年8 月份勞工退休金計算名冊）
    ，是此部分應以原告之主張與證據及事實相符，被告之抗辯
    亦無可採。揆諸首揭規定，黃銘義於95年12月25日死亡當月
    起前6 個月之平均月投保薪資應為18,000元（計算方式：按
    其94年7 至10月之月投保薪資16,500元，及95年11、12月之
    月投保薪資21,000元，即｛〈16,500×4 〉＋〈21,000×2
    〉｝÷6 ＝18,000），而原告得請求遺屬津貼20個月、喪葬
    津貼5 個月，合計25個月，即得請求被告給付450,000 元（
    計算方式：18,000×25＝450,000） ，逾此部分之請求則乏
    依據。
七、從而，原告依民法第184 條第2 項、勞保條例第72條第1 項
    之規定，請求被告給付遺屬津貼20個月、喪葬津貼5 個月合
    計450,000 元，及自起訴狀繕本送達之翌日即97年11月11日
    起至清償日止，按週年利率5%計算利息之範圍，為有理由，
    應予准許。逾此部分之請求則無理由，應予駁回。
八、本件原告勝訴部分係所命給付之金額未逾500,000 元之判決
    ，原告雖聲請供擔保請求宣告假執行，不過係促請本院依職
    權宣告，本院依民事訴訟法第389 條第1 項第5 款之規定，
    依職權宣告假執行，惟被告陳明願供擔保聲請免為假執行，
    爰酌定相當之擔保金額宣告之；至於原告敗訴部分，其假執
    行之聲請即失所附麗，應予駁回。
九、訴訟費用負擔之依據：民事訴訟法第79條。
中    華    民    國    98    年    2     月    24    日
                  民事第二庭法  官  鍾啟煌
以上正本係照原本作成。
如對本判決上訴，須於判決送達後20日內，向本院提出上訴狀，
上訴臺灣高等法院（應按他造人數提出繕本）。
中    華    民    國    98    年    2     月    24    日
                            書記官  張國仁


司法院資訊處製作；財團法人民間司法改革基金會備份。
